ACORDAO-COMPLETO-2482606

ACÓRDÃO 12117/2021 ATA 31/2021 - PRIMEIRA CÂMARA

VISTOS, relatados e discutidos estes autos de tomada de contas especial instaurada pelo Ministério do Turismo em razão de irregularidades no Convênio 00004/2010 (Siafi 731896) , firmado com o município de São Francisco de Paula/RS para a realização da "Festa do Pinhão", 
ACORDAM os ministros do Tribunal de Contas da União, reunidos em sessão da Primeira Câmara, diante das razões expostas pelo relator, em: 
9.1. considerar revel o sr. Décio Antônio Colla, ex-prefeito de São Francisco de Paula/RS, para todos os efeitos, dando-se prosseguimento ao processo, com fulcro no art. 12, § 3º, da Lei 8.443/1992; 
9.2. julgar irregulares as contas do sr. Décio Antônio Colla, nos termos dos arts. 1º, inciso I, 16, inciso III, alíneas "b" e "c", da Lei 8.443/1992, c/c os arts. 19 e 23, inciso III, da mesma Lei, condenando-o ao pagamento da importância a seguir especificada, atualizada monetariamente e acrescida dos juros de mora, calculada a partir da data discriminada até a data da efetiva quitação do débito, fixando-lhe o prazo de quinze dias, para que comprove, perante o Tribunal, o recolhimento das referidas quantias aos cofres do Tesouro Nacional, nos termos do art. 23, inciso III, alínea "a", da citada lei, c/c o art. 214, inciso III, alínea "a", do Regimento Interno do TCU.  
	Data de ocorrência
	Valor histórico (R$) 

	9/11/2010
	120.000,00

	9.3. aplicar ao sr. Décio Antônio Colla a multa prevista no art. 57 da Lei 8.443/1992, no valor de R$ 25.000,00 (vinte e cinco mil reais) , fixando-lhe o prazo de quinze dias, a contar da notificação, para que comprove, perante o Tribunal (art. 214, III, alínea "a", do Regimento Interno do TCU) , o recolhimento da dívida aos cofres do Tesouro Nacional, atualizada monetariamente desde a data deste acórdão até a data do efetivo recolhimento, se paga após o vencimento, na forma da legislação em vigor;
9.4. autorizar, desde logo, a cobrança judicial das dívidas, caso não atendida a notificação, na forma do disposto no art. 28, inciso II, da Lei 8.443/1992;
9.5. dar ciência desta deliberação ao Ministério do Turismo, ao responsável e à Procuradoria da República no Estado do Rio Grande do Sul, nos termos do § 3º do art. 16 da Lei 8.443/1992, para adoção das medidas cabíveis.

Tomada de contas especial instaurada pelo Ministério do Turismo em razão de irregularidades na execução de convênio firmado com o município de São Francisco de Paula/RS, que tinha por objeto a realização da Festa do Pinhão.

Primeira Câmara

Ministério do Turismo.

3. Responsável: Décio Antônio Colla (XXX.548.730-XX).

13.1. Ministros presentes: Walton Alencar Rodrigues (Presidente), Vital do Rêgo e Jorge Oliveira.
13.2. Ministro-Substituto convocado: Augusto Sherman Cavalcanti (Relator).
13.3. Ministro-Substituto presente: Weder de Oliveira.

AUGUSTO SHERMAN

Adoto como relatório a instrução elaborada pela SecexTCE (peça 84) que contou com a anuência dos dirigentes da mencionada unidade técnica (peças 85 e 86) :
"Cuidam os autos de tomada de contas especial instaurada por Ministério do Turismo, em desfavor de Décio Antônio Colla (CPF: XXX.548.730-XX) , em razão de não comprovação da regular aplicação dos recursos repassados pela União realizadas por meio do Convênio 00004/2010, registro Siafi 731896, (peça 6) firmado entre o Ministério do Turismo e município de São Francisco de Paula - RS, e que tinha por objeto o instrumento descrito como "Festa do Pinhão	".
HISTÓRICO
Em 21/6/2019, com fundamento na IN/TCU 71/2012, alterada pela IN/TCU 76/2016 e DN/TCU 155/2016, o dirigente da instituição Ministério do Turismo autorizou a instauração da tomada de contas especial (peça 60) . O processo foi registrado no sistema e-TCE com o número 259/2020.
O Convênio 00004/2010, registro Siafi 731896, foi firmado no valor de R$ 138.599,90, sendo R$ 120.000,00 à conta do concedente e R$ 18.599,90 referentes à contrapartida do convenente. Teve vigência de 23/2/2010 a 2/12/2010, com prazo para apresentação da prestação de contas em 3/1/2011. Os repasses efetivos da União totalizaram R$ 120.000,00 (peça 10) .
A prestação de contas e complementações enviadas foram analisadas por meio dos documentos constantes nas peças 26, 33 e 46.
	O fundamento para a instauração da Tomada de Contas Especial, conforme consignado na matriz de responsabilização elaborada pelo tomador de contas, foi a constatação das seguintes irregularidades: 
Ausência de comprovação de que as empresas que não detinham direitos de exclusividade, contratadas irregularmente por inexigibilidade, pagaram o cachê de bandas ou cantores que realizaram o evento.
Não apresentação de declaração de gratuidade do evento, nem de demonstrativo de utilização, dos montantes arrecadados com a venda de ingressos, no objeto do convênio.
O responsável arrolado na fase interna foi devidamente comunicado e, diante da ausência de justificativas suficientes para elidir as irregularidades e da não devolução dos recursos, instaurou-se a tomada de contas especial.
	No relatório (peça 66) , o tomador de contas concluiu que o prejuízo importaria no valor original de R$ 120.000,00, imputando-se a responsabilidade a Décio Antônio Colla, Prefeito, no período de 1/1/2009 a 31/12/2012, na condição de gestor dos recursos. 
		Em 22/5/2020, a Controladoria-Geral da União emitiu o relatório de auditoria (peça 69) , em concordância com o relatório do tomador de contas. O certificado de auditoria e o parecer do dirigente do órgão de controle interno concluíram pela irregularidade das presentes contas (peças 70 e 71) .
	Em 28/5/2020, o ministro responsável pela área atestou haver tomado conhecimento das conclusões contidas no relatório e certificado de auditoria, bem como do parecer conclusivo do dirigente do órgão de controle interno, manifestando-se pela irregularidade das contas, e determinou o encaminhamento do processo ao Tribunal de Contas da União (peça 72) .
Na instrução inicial (peça 75) , analisando-se os documentos nos autos, concluiu-se pela necessidade de realização de citação para as seguintes irregularidades: 
Débito relacionado somente ao responsável Décio Antônio Colla (CPF: XXX.548.730-XX) , Prefeito, no período de 1/1/2009 a 31/12/2012, na condição de gestor dos recursos.
Irregularidade 1: ausência de comprovação de que as empresas que não detinham direitos de exclusividade, contratadas irregularmente por inexigibilidade, pagaram o cachê de bandas ou cantores que realizaram o evento.
Evidências da irregularidade: Documentos de Contratação (peça 23, p. 1) ; Contrato (peça 22) ; Extrato da conta bancária do convênio (peça 20) ; nota fiscal (peça 2, p. 7) ; Parecer Financeiro nº 218/2019 (peça 51) .
Normas infringidas: Art. 70, parágrafo único, da Constituição Federal de 1988; art. 93, do Decreto-lei 200, de 25 de fevereiro de 1967; art. 50, §3º, da Portaria Interministerial 127/2008, Acórdão 96/2008-TCU-Plenário, Acórdão 1435/2017-TCU-Plenário e Termo do Convênio (cláusula terceira, item II, alíneas "oo" e "pp"; cláusula sétima, parágrafo primeiro, e cláusula décima segunda, parágrafo primeiro, alínea "g", e parágrafo segundo, alínea "g") .
Conduta: não apresentar notas fiscais e recibos (ou outros documentos equivalentes) emitidos em nome das bandas e cantores e assinados por seus representantes legais ou pelos seus empresários exclusivos, sendo essa representação ou exclusividade registrada em cartório; e não apresentar documentos comprovando o pagamento à empresa intermediária de artistas.
Nexo de causalidade: A não apresentação de notas fiscais e recibos (ou outros documentos equivalentes) emitidos em nome das bandas e cantores e assinados por seus representantes legais ou pelos seus empresários exclusivos impediu comprovação do nexo causal entre os recursos federais transferidos e os pagamentos efetuados, visto que não se provou que os valores pagos ao intermediário contratado efetivamente foi repassado as banda e artistas que realizaram shows, resultando em presunção de prejuízo ao erário; do mesmo modo, a ausência de prova de que a entidade convenente pagou a empresa intermediária impede o estabelecimento do nexo causal.
Culpabilidade: não há excludentes de ilicitude, de culpabilidade e de punibilidade; é razoável supor que o responsável tinha consciência da ilicitude de sua conduta; era exigível conduta diversa da praticada, qual seja, assegurar que as bandas e cantores que se apresentaram no evento efetivamente receberam o valor dos pagamentos especificados no plano de trabalho.
Irregularidade 2: não apresentação de demonstrativo de utilização, dos montantes arrecadados com a venda de ingressos, no objeto do convênio.
Evidências da irregularidade: Parecer Financeiro nº 218/2019 (peça 51) ; e Relatório de Fiscalização in loco (peça 8) .
Normas infringidas: Art. 70, parágrafo único, da Constituição Federal de 1988; e art. 93, do Decreto-lei 200, de 25 de fevereiro de 1967; art. 56 da Portaria Interministerial 127/2008; Termo do convênio (cláusula terceira, item II, alínea "jj"; e cláusula décima segunda, parágrafo segundo, alínea "m") .
Conduta: não apresentar demonstrativo de utilização, dos montantes arrecadados com a venda de ingressos, no objeto do convênio.
Nexo de causalidade: A ausência de informações sobre a venda de ingressos, impede comprovar que não houve sobreposição de pagamentos para os itens previstos no ajuste ou desvio de finalidade, resultando em presunção de prejuízo ao erário.
Culpabilidade: não há excludentes de ilicitude, de culpabilidade e de punibilidade; é razoável supor que o responsável tinha consciência da ilicitude de sua conduta; era exigível conduta diversa da praticada, qual seja, assegurar que os valores arrecadados com a cobrança de ingressos em shows e eventos ou venda de bens e serviços produzidos ou fornecidos no âmbito deste convênio fossem revertidos para a consecução do objeto ou recolhidos à conta do Tesouro Nacional.
Débito relacionado às irregularidades 1 e 2:
	Data de ocorrência
	Valor histórico (R$) 
	Identificador da parcela

	6/12/2010
	120.000,00
	D

                   Valor atualizado do débito (sem juros) em 27/10/2020: R$ 205.464,00		
                   Cofre credor: Tesouro Nacional.
Em cumprimento ao pronunciamento da unidade (peça 77) , foram efetuadas citações do responsável, nos moldes adiante:
 Décio Antônio Colla - promovida a citação do responsável, conforme delineado adiante:
	Comunicação: Ofício 69916/2020 - Seproc (peça 81) 
Data da Expedição: 8/1/2021
Data da Ciência: 13/1/2021 (peça 82) 
Nome Recebedor: Nattiele D. Silva
Observação: Ofício enviado para o endereço do responsável, conforme pesquisa na base de dados  no sistema da Receita Federal, custodiada pelo TCU .
Fim do prazo para a defesa: 28/1/2021
	
Conforme Despacho de Conclusão das Comunicações Processuais (peça 83) , as providências inerentes às comunicações processuais foram concluídas. 
Transcorrido o prazo regimental, o responsável Décio Antônio Colla permaneceu silente, devendo ser considerado revel, nos termos do art. 12, § 3º, da Lei 8.443/1992.
ANÁLISE DOS PRESSUPOSTOS DE PROCEDIBILIDADE DA IN/TCU 71/2012
Avaliação de Viabilidade do Exercício do Contraditório e Ampla Defesa
	Verifica-se que não houve o transcurso de mais de dez anos desde o fato gerador sem que tenha havido a notificação do responsável pela autoridade administrativa federal competente (art. 6º, inciso II, c/c art. 19 da IN/TCU 71/2012, modificada pela IN/TCU 76/2016) , uma vez que o fato gerador da irregularidade sancionada ocorreu em 9/11/2010, e o responsável foi notificado sobre as irregularidades pela autoridade administrativa competente conforme abaixo:
Décio Antônio Colla, por meio do ofício acostado à peça 54, recebido em 29/4/2019, conforme AR (peça 55) .
Valor de Constituição da TCE 	
	Verifica-se, ainda, que o valor atualizado do débito apurado (sem juros) em 1/1/2017 é de R$ 181.980,00, portanto superior ao limite mínimo de R$ 100.000,00, na forma estabelecida conforme os arts. 6º, inciso I, e 19 da IN/TCU 71/2012, modificada pela IN/TCU 76/2016. 
OUTROS PROCESSOS/DÉBITOS NOS SISTEMAS DO TCU COM OS MESMOS RESPONSÁVEIS
	Informa-se que foi encontrado processo no Tribunal com o mesmo responsável:
	Responsável
	Processos

	Décio Antônio Colla
	Processo 037.945/2011-4 [RA, encerrado, "AUDITORIA NA PREFEITURA MUNICIPAL DE SÃO FRANCISCO DE PAULA"]

	A tomada de contas especial está, assim, devidamente constituída e em condição de ser instruída.
EXAME TÉCNICO
Da validade das notificações:
	Preliminarmente, cumpre tecer breves considerações sobre a forma como são realizadas as comunicações processuais no TCU. A esse respeito, destacam-se o art. 179, do Regimento Interno do TCU (Resolução 155, de 4/12/2002) e o art. 4º, inciso III, § 1º, da Resolução TCU 170, de 30 de junho de 2004, in verbis:
Art. 179. A citação, a audiência ou a notificação, bem como a comunicação de diligência, farse-ão:
I - mediante ciência da parte, efetivada por servidor designado, por meio eletrônico, fac-símile, telegrama ou qualquer outra forma, desde que fique confirmada inequivocamente a entrega da comunicação ao destinatário;
II - mediante carta registrada, com aviso de recebimento que comprove a entrega no endereço do destinatário;
III - por edital publicado no Diário Oficial da União, quando o seu destinatário não for localizado
 (...) 
Art. 3º As comunicações serão dirigidas ao responsável, ou ao interessado, ou ao dirigente de órgão ou entidade, ou ao representante legal ou ao procurador constituído nos autos, com poderes expressos no mandato para esse fim, por meio de:
I - correio eletrônico, fac-símile ou telegrama;
II - servidor designado;
III - carta registrada, com aviso de recebimento;
IV - edital publicado no Diário Oficial da União, quando o seu destinatário não for localizado, nas hipóteses em que seja necessário o exercício de defesa.
Art. 4º. Consideram-se entregues as comunicações:
I - efetivadas conforme disposto nos incisos I e II do artigo anterior, mediante confirmação da ciência do destinatário;
II - realizadas na forma prevista no inciso III do artigo anterior, com o retorno do aviso de recebimento, entregue comprovadamente no endereço do destinatário;
III - na data de publicação do edital no Diário Oficial da União, quando realizadas na forma prevista no inciso IV do artigo anterior.
§ 1º O endereço do destinatário deverá ser previamente confirmado mediante consulta aos sistemas disponíveis ao Tribunal ou a outros meios de informação, a qual deverá ser juntada ao respectivo processo.
 (...) 
	Bem se vê, portanto, que a validade da citação via postal não depende de que o aviso de recebimento seja assinado pelo próprio destinatário da comunicação, o que dispensa, no caso em tela, a entrega do AR em "mãos próprias". A exigência da norma é no sentido de o Tribunal verificar se a correspondência foi entregue no endereço correto, residindo aqui a necessidade de certeza inequívoca. 
	Não é outra a orientação da jurisprudência do TCU, conforme se verifica dos julgados a seguir transcritos:
São válidas as comunicações processuais entregues, mediante carta registrada, no endereço correto do responsável, não havendo necessidade de que o recebimento seja feito por ele próprio (Acórdão 3648/2013-TCU-Segunda Câmara, Relator Min. José Jorge) ;
É prescindível a entrega pessoal das comunicações pelo TCU, razão pela qual não há necessidade de que o aviso de recebimento seja assinado pelo próprio destinatário. Entregandose a correspondência no endereço correto do destinatário, presume-se o recebimento da citação. (Acórdão 1019/2008-TCU-Plenário, Relator Min. Benjamin Zymler) ;
As comunicações do TCU, inclusive as citações, deverão ser realizadas mediante Aviso de Recebimento - AR, via Empresa Brasileira de Correios e Telégrafos, bastando para sua validade que se demonstre que a correspondência foi entregue no endereço correto. (Acórdão 1526/2007-TCU-Plenário, Relator Min. Aroldo Cedraz) .
A validade do critério de comunicação processual do TCU foi referendada pelo Supremo Tribunal Federal, nos termos do julgamento do MS-AgR 25.816/DF, por meio do qual se afirmou a desnecessidade da ciência pessoal do interessado, entendendo-se suficiente a comprovação da entrega do "AR" no endereço do destinatário:
Ementa: agravo regimental. Mandado de segurança. Desnecessidade de intimação pessoal das decisões do tribunal de contas da união. art. 179 do regimento interno do TCU. Intimação do ato impugnado por carta registrada, iniciado o prazo do art. 18 da lei nº 1.533/51 da data constante do aviso de recebimento. Decadência reconhecida. Agravo improvido.
O envio de carta registrada com aviso de recebimento está expressamente enumerado entre os meios de comunicação de que dispõe o Tribunal de Contas da União para proceder às suas intimações.
O inciso II do art. 179 do Regimento Interno do TCU é claro ao exigir apenas a comprovação da entrega no endereço do destinatário, bastando o aviso de recebimento simples. 
Da revelia do responsável Décio Antônio Colla
No caso vertente, a citação do responsável se deu em endereços provenientes da base de CPFs da Receita Federal, em sistema custodiado pelo TCU. A entrega dos ofícios citatórios nesses endereços ficou comprovada.
Nos processos do TCU, a revelia não leva à presunção de que seriam verdadeiras todas as imputações levantadas contra os responsáveis, diferentemente do que ocorre no processo civil, em que a revelia do réu opera a presunção da verdade dos fatos narrados pelo autor (Acórdão 1009/2018-TCU-Plenário, Relator Min. Bruno Dantas; 2369/2013 - TCU - Plenário, Relator Min. Benjamin Zymler e 2449/2013 - TCU - Plenário, Relator Min. Benjamin Zymler) . Dessa forma, a avaliação da responsabilidade do agente não pode prescindir da prova existente no processo ou para ele carreada. 
Ao não apresentar sua defesa, o responsável deixou de produzir prova da regular aplicação dos recursos sob sua responsabilidade, em afronta às normas que impõem aos gestores públicos a obrigação legal de, sempre que demandados pelos órgãos de controle, apresentar os documentos que demonstrem a correta utilização das verbas públicas, a exemplo do contido no art. 93 do Decreto-Lei 200/1967: "Quem quer que utilize dinheiros públicos terá de justificar seu bom e regular emprego na conformidade das leis, regulamentos e normas emanadas das autoridades administrativas competentes." 
Mesmo as alegações de defesa não sendo apresentadas, considerando o princípio da verdade real que rege esta Corte, procurou-se buscar, em manifestações do responsável na fase interna desta Tomada de Contas Especial, se havia algum argumento que pudesse ser aproveitado a seu favor. 
	Os argumentos apresentados na fase interna (peças 11, 29, 45 e 56) não elidem as irregularidades apontadas.
Em se tratando de processo em que a parte interessada não se manifestou acerca das irregularidades imputadas, não há elementos para que se possa efetivamente aferir e reconhecer a ocorrência de boa-fé na conduta do responsável, podendo este Tribunal, desde logo, proferir o julgamento de mérito pela irregularidade das contas, conforme os termos dos §§ 2º e 6º do art. 202 do Regimento Interno do TCU. (Acórdão 2064/2011-TCU-Primeira Câmara (relator Min. Ubiratan Aguiar) , 6.182/2011-TCU-1ª Câmara (relator Min. Weber de Oliveira) , 4.072/2010-TCU-1ª Câmara (Relator Min. Valmir Campelo) , 1.189/2009-TCU-1ª Câmara (Relator Min. Marcos Bemquerer) , 731/2008-TCU-Plenário (Relator Min. Aroldo Cedraz) .
Dessa forma, o responsável Décio Antônio Colla deve ser considerado revel, nos termos do art. 12, § 3º, da Lei 8.443/1992, devendo as contas serem julgadas irregulares, condenando-o ao débito apurado e aplicando-lhe a multa prevista no art. 57 da Lei 8.443/1992.
Prescrição da Pretensão Punitiva
	Vale ressaltar que a pretensão punitiva do TCU, conforme Acórdão 1441/2016-TCU-Plenário, Relator Min. Benjamin Zymler, que uniformizou a jurisprudência acerca dessa questão, subordina-se ao prazo geral de prescrição indicado no art. 205 do Código Civil, que é de dez anos, contado da data de ocorrência da irregularidade sancionada, nos termos do art. 189 do Código Civil, sendo este prazo interrompido pelo ato que ordenar a citação, a audiência ou a oitiva do responsável.
No caso em exame, não ocorreu a prescrição, uma vez que a irregularidade sancionada ocorreu em 9/11/2010, e o ato de ordenação da citação ocorreu em 31/10/2020.
CONCLUSÃO
	Em face da análise promovida na seção "Exame Técnico", verifica-se que o responsável Décio Antônio Colla não logrou comprovar a boa e regular aplicação dos recursos, instado a se manifestar, optou pelo silêncio, configurando a revelia, nos termos do § 3º, do art. 12, da Lei 8.443/1992. Ademais, inexistem nos autos elementos que demonstrem a boa-fé do responsável ou a ocorrência de outras excludentes de culpabilidade.
Verifica-se também que não houve a prescrição da pretensão punitiva, conforme análise já realizada.
	Tendo em vista que não constam dos autos elementos que permitam reconhecer a boa-fé do responsável, sugere-se que as suas contas sejam julgadas irregulares, nos termos do art. 202, § 6º, do Regimento Interno do TCU, com a imputação do débito atualizado monetariamente e acrescido de juros de mora, nos termos do art. 202, § 1º do Regimento Interno do TCU, descontado o valor eventualmente recolhido, com a aplicação da multa prevista no art. 57 da Lei 8.443/1992.
Por fim, como não houve elementos que pudessem modificar o entendimento acerca das irregularidades em apuração, mantém-se a matriz de responsabilização presente na peça 74.
PROPOSTA DE ENCAMINHAMENTO
Diante do exposto, submetemos os autos à consideração superior, propondo ao Tribunal:
considerar revel o responsável Décio Antônio Colla (CPF: XXX.548.730-XX) , para todos os efeitos, dando-se prosseguimento ao processo, com fulcro no art. 12, § 3º, da Lei 8.443/1992; 
		julgar irregulares, nos termos dos arts. 1º, inciso I, 16, inciso III, alíneas b e c, da Lei 8.443/1992, c/c os arts. 19 e 23, inciso III, da mesma Lei, as contas do responsável Décio Antônio Colla (CPF: XXX.548.730-XX) , condenando-o ao pagamento das importâncias a seguir especificadas, atualizadas monetariamente e acrescidas dos juros de mora, calculadas a partir das datas discriminadas até a data da efetiva quitação do débito, fixando-lhe o prazo de quinze dias, para que comprove, perante o Tribunal, o recolhimento das referidas quantias aos cofres do Tesouro Nacional, nos termos do art. 23, inciso III, alínea "a", da citada lei, c/c o art. 214, inciso III, alínea "a", do Regimento Interno do TCU.  
		Débito relacionado ao responsável Décio Antônio Colla (CPF: XXX.548.730-XX) :
	Data de ocorrência
	Valor histórico (R$) 

	9/11/2010
	120.000,00

Valor atualizado do débito (com juros) em 17/3/2021: R$ 247.883,89.
aplicar ao responsável Décio Antônio Colla (CPF: XXX.548.730-XX) , a multa prevista no art. 57 da Lei 8.443/1992 c/c o art. 267 do Regimento Interno do TCU, fixando-lhe o prazo de quinze dias, a contar da notificação, para que comprove, perante o Tribunal (art. 214, III, alínea "a", do Regimento Interno do TCU) , o recolhimento da dívida aos cofres do Tesouro Nacional, atualizada monetariamente desde a data do acórdão que vier a ser proferido por este Tribunal até a data do efetivo recolhimento, se paga após o vencimento, na forma da legislação em vigor;
	autorizar, desde logo, a cobrança judicial das dívidas, caso não atendida a notificação, na forma do disposto no art. 28, inciso II, da Lei 8.443/1992;
autorizar também, desde logo, se requerido, com fundamento no art. 26, da Lei 8.443, de 1992, c/c o art. 217, §§ 1º e 2º do Regimento Interno do TCU, o parcelamento da (s) dívida (s) em até 36 parcelas, incidindo, sobre cada parcela, corrigida monetariamente, os correspondentes acréscimos legais, fixando-lhe o prazo de quinze dias, a contar do recebimento da notificação, para comprovar, perante o Tribunal, o recolhimento da primeira parcela, e de trinta dias, a contar da parcela anterior, para comprovar os recolhimentos das demais parcelas, devendo incidir, sobre cada valor mensal, atualizado monetariamente, os juros de mora devidos, no caso do débito, na forma prevista na legislação em vigor, alertando o responsável de que a falta de comprovação do recolhimento de qualquer parcela importará o vencimento antecipado do saldo devedor, nos termos do § 2º do art. 217 do Regimento Interno deste Tribunal; 
enviar cópia do Acórdão a ser prolatado à Procuradoria da República no Estado do Rio Grande do Sul, nos termos do § 3º do art. 16 da Lei 8.443/1992, c/c o § 7º do art. 209 do Regimento Interno do TCU, para adoção das medidas cabíveis; e
enviar cópia do Acórdão que vier a ser proferido ao Ministério do Turismo e ao responsável, para ciência;
informar à Procuradoria da República no Estado do Rio Grande do Sul, ao Ministério do Turismo e ao responsável que a presente deliberação, acompanhada do Relatório e do Voto que a fundamenta, está disponível para a consulta no endereço www.tcu.gov.br/acordaos, além de esclarecer que, caso requerido, o TCU poderá fornecer sem custos as correspondentes cópias, de forma impressa; e
informar à Procuradoria da República no Estado do Rio Grande do Sul que, nos termos do parágrafo único do art. 62 da Resolução TCU 259/2014, os procuradores e membros do Ministério Público credenciados nesta Corte podem acessar os presentes autos de forma eletrônica e automática, ressalvados apenas os casos de eventuais peças classificadas como sigilosas, as quais requerem solicitação formal."
2.	O Ministério Público junto ao TCU manifestou-se de acordo com a proposta da unidade técnica. 
	É o relatório.

não há

Procuradora-Geral Cristina Machado da Costa e Silva.

TOMADA DE CONTAS ESPECIAL. CONVÊNIO. MINISTÉRIO DO TURISMO. FESTA DO PINHÃO. CONTRATAÇÃO DE ARTISTAS. INTERMEDIÁRIA SEM CONTRATO DE EXCLUSIVIDADE. AUSÊNCIA DE COMPROVANTE DO RECEBIMENTO DO CACHÊ POR PARTE DOS ARTISTAS. COBRANÇA DE INGRESSOS SEM A COMPROVAÇÃO DA DESTINAÇÃO DOS RECURSOS AUFERIDOS. IMPUGNAÇÃO DA INTEGRALIDADE DOS RECURSOS REPASSADOS. CITAÇÃO DO EX-PREFEITO. REVELIA. CONTAS IRREGULARES. DÉBITO. MULTA. CIÊNCIA.

TOMADA DE CONTAS ESPECIAL (TCE)

Secretaria de Controle Externo de Tomada de Contas Especial (SecexTCE).

Atuo nestes autos com fundamento no art. 27-A da Resolução-TCU 175/2005, tendo em vista ter sido designado, por meio da Portaria-TCU nº 61-SEAE, de 26/8/2021, substituto do eminente Ministro Benjamin Zymler.
2.	Trata-se de tomada de contas especial instaurada em razão de irregularidades na aplicação dos recursos federais repassados por força do Convênio 00004/2010, celebrado entre o Ministério do Turismo e o Município de São Francisco de Paula/RS.
3.	O convênio, no valor de R$ 138.599,90, sendo R$ 120.000,00 a cargo do concedente e R$ 18.599,90 a título de contrapartida, teve por objeto a realização do evento "Festa do Pinhão", com vigência de 23/2/2010 a 2/12/2010. O prazo para apresentação da prestação de contas foi até 3/1/2011. Especificamente, o ajuste previa a realização das seguintes ações: 
	Item
	Quantidade
	Valor unitário (R$) 
	Valor total (R$) 

	Locação de equipamentos de som
	16 dias
	750
	12.000,00

	Locação do grupo gerador de energia
	15 dias
	930
	13.950,00

	Locação de banheiros químicos
	15 dias x 2 unidades
	363,33
	10.899,90

	Locação de tendas
	40 unidades
	1.000,00
	40.000,00

	Locação de estandes
	950 m²
	25
	23.750,00

	Locação de iluminação
	16 dias
	500
	8.000,00

	Apresentação da banda "Tchê garotos"
	1
	30.000,00
	30.000,00

	Total
	138.599,90

4.	Foram constatadas as seguintes ocorrências sobre as quais o sr. Décio Antônio Colla, ex-prefeito de São Francisco de Paula/RS (gestão 2009/2012) , foi instado a se manifestar por meio de citação: a) ausência de comprovação do efetivo recebimento do cachê por parte dos artistas; b) contratação, por inexigibilidade de licitação, de empresa que não comprovou ser representante exclusiva da banda "Tchê garotos"; e c) cobrança de ingressos sem que fosse demonstrada a destinação dos valores. 
5.	Regularmente citado, o ex-prefeito deixou transcorrer in albis o prazo para manifestação e não recolheu o valor devido. 
6.	Ante a inexistência, nos autos, de elementos capazes de comprovar a boa e regular aplicação dos recursos, acolho a proposta formulada pela unidade técnica e endossada pelo Parquet especializado no sentido de julgar irregulares as presentes contas, com imputação de débito correspondente à totalidade dos valores recebidos e aplicação de multa.
7.	Em relação às despesas referentes ao show, foi contratada empresa intermediária (AM9 Produções Ltda.) sem que tenham sido demonstrados os valores efetivamente pagos aos artistas. Isso porque não foram apresentadas notas fiscais e recibos emitidos em nome das bandas e dos artistas assinados por seus representantes legais ou pelos seus empresários exclusivos.
8.	Consoante diversos precedentes jurisprudenciais, diante da ausência desses comprovantes, não estaria estabelecido o nexo de causalidade entre os recursos repassados e os valores supostamente destinados às atrações artísticas (v.g. Acórdãos da Primeira Câmara 7.288/2020 e 14.534/2019) . Ou seja, não teria sido demonstrada a regular aplicação dos recursos referentes aos artistas, no montante de R$ 30.000,00.
9.	Devo ressaltar que, no recente Acórdão 1892/2020-TCU-Plenário, esta Corte de Contas considerou que, antes da edição da Portaria do Ministério do Turismo 153/2009, de 6/10/2009, não seria razoável exigir a apresentação de comprovantes assinados pelos artistas ou por seus representantes legais diretos (tal entendimento foi adotado mediante os Acórdãos da Primeira Câmara 11.787/2020, 12.494/2020 e 13.372/2020) .
10.	Isso porque tais documentos passaram a ser exigidos na prestação de contas tão somente após a vigência do referido normativo, conforme o § 2° do artigo 17:
"§ 2º O convenente deverá exigir do contratante dos artistas e/ou bandas e/ou grupos documento comprobatório do efetivo recebimento do cachê por parte dos mesmos, a ser apresentado no ato da prestação de contas."
11.	Contudo, os precedentes mencionados não devem ser aplicados ao caso concreto. A celebração do convênio em análise ocorreu mais de quatro meses depois da edição da Portaria 153/2009, de modo que os recibos dos cachês dos artistas eram plenamente exigíveis.
12.	A respeito, rememoro o decidido no Acórdão 1459/2012-TCU-Plenário, proferido em consulta: "a análise de prestação de contas relativas a convênios celebrados pelo Ministério do Turismo deve observar, quanto aos documentos que a compõem, a legislação vigente à época da celebração da avença e o prescrito no termo de ajuste." (grifou-se) .
13.	No tocante à cobrança de ingressos, que, no caso concreto, oscilou entre R$ 5,00 e R$ 10,00, a jurisprudência desta Casa é no sentido de que a ausência de comprovação da aplicação ou do recolhimento das receitas auferidas com a realização do evento enseja a imputação de débito ao responsável, no montante total dos recursos repassados. Isso porque está caracterizada a quebra da correspondência entre os recursos repassados e aqueles necessários para o custeio do objeto da avença, devendo acarretar um débito no valor total dos recursos federais transferidos. 
14.	Ou seja, presumivelmente, o objeto pactuado poderia ser realizado com valores inferiores aos repassados, pois as receitas decorrentes do evento cobririam parte ou a totalidade das despesas. Caberia ao gestor informar que isso não aconteceu, pois ele tem o ônus de comprovar a regular aplicação dos recursos a ele confiados (art. 70, parágrafo único, da Constituição Federal) .
15.	Assim, nos termos da jurisprudência desta Casa, cabe a imputação de débito ao sr. Décio Antônio Colla pelo total dos valores repassados (v.g. Acórdãos da Primeira Câmara 6.117/2017, 11.552/2018 e 2.846/2019) .
16.	Por derradeiro, destaco que deixo de carrear para a minuta de acórdão tão-somente a proposição instrutória de, desde já, autorizar-se o parcelamento das dívidas imputadas, tendo em vista entender tratar-se de providência que somente deve ser adotada em face de solicitação do interessado.
17.	Ante o exposto, acolhendo na íntegra os pareceres precedentes, cujos fundamentos incorporo como razões de decidir, manifesto-me por que o Tribunal aprove o acórdão que ora submeto à apreciação deste Colegiado.
TCU, Sala das Sessões, em 31 de agosto de 2021.
Ministro-Substituto AUGUSTO SHERMAN CAVALCANTI 
Relator